【裁判字號】    98,台上,6823
【裁判日期】    981119
【裁判案由】    偽造文書
【裁判全文】
最高法院刑事判決            九十八年度台上字第六八二三號
上  訴  人  甲○○
                    號
上列上訴人因偽造文書案件，不服國防部最高軍事法院中華民國
九十六年六月二十五日上訴審判決（九十六年上訴字第六號，起
訴案號：國防部高等軍事法院檢察署九十五年偵字第０二三號）
，提起上訴，本院判決如下：
    主  文
上訴駁回。
    理  由
按刑事訴訟法第三百七十七條規定，上訴於第三審法院，非以判
決違背法令為理由，不得為之。是提起第三審上訴，應以原判決
違背法令為理由，係屬法定要件。如果上訴理由書狀並未依據卷
內訴訟資料，具體指摘原判決不適用何種法則或如何適用不當，
或所指摘原判決違法情事，顯與法律規定得為第三審上訴理由之
違法情形，不相適合時，均應認其上訴為違背法律上之程式，予
以駁回。本件上訴人甲○○上訴意旨略稱：(一)、軍事審判法第一
百二十五條準用刑事訴訟法第一百八十六條第二項規定，證人有
第一百八十一條自陷於罪之情形者，應告以得拒絕證言之權利，
違反此拒絕證言之告知，違法取得之證據，不得採為判罪之依據
。上訴人於民國九十五年四月二十六日係以證人身分到庭作證，
但以該項證言為基礎，發展之結果，嗣後，自九十五年五月十六
日起，竟演變成為上訴人自己犯罪之證據，違反前開拒絕證言之
規定，有所違誤。(二)、公立學校雖為國家或自治團體所屬之機關
，惟非依法行使公權力之中央或地方機關，其從事行政工作人員
並不屬於刑法修正後之公務員。上訴人所任職之國防大學政治作
戰學院（下稱政戰學院），係依軍事教育條例設立，為國家整體
教育之一環，非依法行使公權力之中央或地方機關，上訴人所為
，核與公共事務無涉，不具公務員身分，不能論以幫助行使公務
員明知為不實之事項，而登載於職務上所掌之公文書罪。(三)、上
訴人固有應行政科中校科長趙質彬之要求，轉請蘇福隆提供趙科
長所需發票予趙科長之事實，然上訴人對於趙質彬欲持該發票作
假帳或如何報銷預算之事，並不知悉。至於上訴人與趙質彬同屬
科長位階，尤無配合其作假之必要。原審不察，逕認上訴人對於
趙質彬偽造文書之犯罪知情，並給予協助，而論以行使公務員登
載不實公文書之幫助犯，於法未合等語。  惟查：(一)、證人有刑
事訴訟法第一百八十一條自陷於罪之情形，得拒絕證言，且須於
訊問前，踐行拒絕證言權之告知，同法第一百八十六條第二項固
定有明文。惟此係指訊問之事項有足以使證人自陷於罪之危險，
而證人陳述之事實已透露自己犯罪之訊息者而言。反之，倘訊問
之事項並不足以使證人自陷於罪，或證人並未因不知得拒絕證言
而透露自己犯罪之訊息者，縱未踐行拒絕證言權之告知，仍不生
證言之證據能力疑義問題。本件軍事檢察官固於九十五年四月二
十六日以證人身分傳訊上訴人到庭作證，但稽之訊問筆錄，軍事
檢察官既未訊及本件上訴人囑咐蘇福隆提供發票予趙質彬之事項
，且上訴人亦未透露任何作假帳或核銷預算之訊息，上訴人所為
陳述，僅止於其與蘇福隆擔任軍職之情形及政戰學院校長被匿名
指控之事實而已，並不生證言之證據能力疑義問題。嗣上訴人被
認為有本件犯罪嫌疑而轉變為被告，核與該次以證人身分應訊，
難認有任何關聯。上訴意指所謂「以該項證言為基礎，發展之結
果，演變成為上訴人犯罪之證據」云云，要屬無稽。(二)、刑法第
三十條之幫助犯，係以正犯之行為之實行構成犯罪為要件，故如
幫助犯給予助力之正犯已成立刑法第二百十六條、第二百十三條
行使公務員而登載不實公文書之罪，幫助犯即告成立，至於幫助
犯是否具備公務員身分，均無礙幫助犯罪之成立。原判決既已認
定上訴人所幫助之正犯趙質彬業已成立刑法第二百十六條、第二
百十三條行使公務員而登載不實公文書罪，上訴人以幫助趙質彬
犯罪之意思，幫助犯罪即告成立，其是否同具公務員身分，即非
所問。(三)、至於上訴人應正犯趙質彬之要求，轉請蘇福隆提供發
票，對於趙質彬作假帳、報銷預算之事是否知情，屬事實審法院
採證認事之職權，原審就其證據之取捨及事實之認定，既不違背
論理法則及經驗法則，即不容任意指為違法。(四)、綜上，上訴意
旨置原判決之明白論斷於不顧，徒憑己意，指摘原判決違法云云
，均核與法律規定得為第三審上訴理由之違法情形不相適合，揆
諸首開說明，其上訴違背法律上之程式，應予駁回。
據上論結，應依軍事審判法第二百零六條第一項、刑事訴訟法第
三百九十五條前段，判決如主文。
中    華    民    國  九十八  年   十一   月   十九   日
                      最高法院刑事第五庭
                          審判長法官  陳  正  庸
                                法官  林  秀  夫
                                法官  宋      祺
                                法官  陳  祐  治
                                法官  林  瑞  斌
      本件正本證明與原本無異
                                      書  記  官
中    華    民    國  九十八  年   十一   月  二十四  日
                                                      V


司法院資訊處製作；財團法人民間司法改革基金會備份。
